【裁判字號】    92,訴,33
【裁判日期】    920717
【裁判案由】    違章建築
【裁判全文】
臺中高等行政法院判決                                九十二年度訴字第三三號
                              .
    原      告  甲○○
    訴訟代理人  謝文田律師
    被      告  臺中市政府
    代  表  人  乙○○
    訴訟代理人  丙○○
右當事人間因違章建築事件，原告不服內政部中華民國九十一年十一月二十二日台內
訴字第○九一○○○六一七八號訴願決定，提起行政訴訟。本院判決如左︰
    主  文
原告之訴駁回。
訴訟費用由原告負擔。
    事  實
壹、事實概要：
    緣原告未經申請許可，擅自於坐落台中市○○區○○段二一三地號土地上，即門
    牌號碼台中市西屯區西林巷九之十三號旁，新建高約七公尺，面積約一、八○○
    平方公尺，鐵架、烤漆板造廠房，經台中市西屯區公所以民國（下同）九十一年
    五月十日九一年公所經字第九一九二號違章建築查報單查報係屬違章建築，且妨
    礙市容觀瞻及公共安全，被告所屬工務局認屬不得補辦建造執照手續之實質違建
    ，乃以九十一年五月二十九日中工管字第○九一○○○八二二六號違章建築拆除
    通知單通知原告應執行拆除。原告不服，提起訴願，仍遭駁回，乃向本院提起行
    政訴訟。
貳、兩造之陳述及爭點：
一、原告部分：
  (一)聲明：
    1.訴願決定及原處分均撤銷。
    2.訴訟費用由被告負擔。
  (二)陳述：
    1.「人民因中央或地方機關之違法行政處分，認為損害其權利或法律上之利益者
      ，經依法提起訴願，而不服其決定，‧‧‧得向高等行政法院提起撤銷訴訟。
      」行政訴訟法第四條第一項定有明文。又「所稱行政處分，係指中央或地方機
      關就公法上具體事件所為之決定或其他公權力措施而對外直接發生法律效果之
      單方行政行為。」（參照訴願法第三條）。本件違建拆除通知，依照上揭法條
      規定，係屬行政處分，顯然已損及原告財產上之權利，且原告已經訴願，而不
      服訴願決定，依法自得提起本訴。
    2.原處分認定事實有誤：
      (1)查凡是未依法取得建照或使用執照，而擅自興建或使用之建築物均為違章建
        築。本件建物未經主管機關核准，而於原告自己所有之農地上興建，原處分
        所指之「違章建築」，原告並不爭執。惟違章建築可因其興建期間或建築位
        置等不同，而有不同種類之違章建築。為使過去年代久遠的違建拆除工作不
        影響民眾權益，因此訂定一期限，凡此期限前違建，若危害建築安全輕微者
        ，則不予追究，而新違建則一律採取「現查現拆」措施，以遏止新違建產生
        。此參照台灣省及台北市政府相關違建查報處理之辦法規定，均屬相同。
      (2)本件依照被告機關之拆除通知書之記載，係認定為「新建」。惟新舊違章日
        期之劃分，已經台灣省政府規定為四十七年二月十日，業據於同年月七日以
        府建土字第一四二五號令通飭遵照在案。申言之，關於新舊違建建築日期之
        劃分，依照台灣省政府行政命令，係以民國四十七年二月十日為基準，即四
        十七年二月十日以後之違建房屋係新建違建（參見行政法院五十五年度判字
        第三十六號判例）。
      (3)本件違建係屬舊有違建，並非新違建。此可由現場履勘，廠房設施均屬老舊
        ，即可為佐證。
    3.原處分違背舉證責任分配法則：
      (1)違背舉證責任之分配，認定事實應依據證據，行政法院為保障人民權益起見
        ，已不採用舊日行政處分受合法推定具公定力之見解，行政法院三十九年判
        字第二號判例亦認：「行政官署對於人民有所處罰，必須確實證明其違法之
        事實。倘不能確實證明違法事實之存在，其處罰即不能認為合法。」另外，
        行政法院判字第一六八○號判例亦揭示：「按原告對於自己主張之事實，已
        盡證明之責後，被告機關對其主張如抗辯其為不實，並提出反對之主張者，
        則被告機關對其反對之主張，亦應負證明之責，此為舉證責任分擔之原則。
        故原處分機關做成之處分違反舉證責任之分配，原處分即是違法。」
      (2)本件被告認定該違建係屬「新建」，既為原告所否認，按照上開判例判解之
        意旨，自應負舉證責任。在未舉證證明前，其處分即有瑕疵，自不足以維持
        。
    4.原處分違反行政程序法：
      (1)依照違章建築處理辦法第四條之規定：「違章建築查報人員遇有違反建築法
        規之新建、增建、改建、修建情事時，應立即報告主管建築機關處理，並執
        行主管建築機關指定辦理之事項。」第五條規定：「直轄市、縣（市）轄市
        主管建築機關，應於接到違章建築查報人員報告之日起五日內實施勘查。」
      (2)本件違建興建時間年份已久，此亦為主管機關所明知，此參照台中市稅捐稽
        徵處，因原告該土地興建建物作廠房使用，違反土地稅法變更為非農業用途
        ，由農地課稅改課為一般地價稅，即可明證。
      (3)被告未依上揭法律規定程序處理，其處分即屬違法。
    5.原處分違反信賴保護法則：
      (1)系爭建物係作工廠使用，每月使用之電費均在三、四萬元之間，此有台灣電
        力公司繳納電費收據可為佐證。
      (2)被告於八十三年二月二日即因原告違規使用土地，改課地價稅，且一直繳納
        迄今，此參所附台中稅捐稽徵處繳款書可證。
      (3)被告如認為該違建不當，當初應逕命拆除，任由原告繳納高額之地價稅，被
        告顯然有違人民對政府施政之信賴法則。
    綜上所述，原處分及訴願決定均有不當，爰訴請求判決如原告訴之聲明。
二、被告部分：
  (一)聲明：原告之訴駁回。
  (二)陳述：
    1.按違章建築處理辦法第二條規定：「本辦法所稱之違章建築，為建築法適用地
      區內，依法應申請當地主管建築機關審查許可並發給執照方能建築，而擅自建
      築之建築物。」
    2.次按建築法第九條規定：「本法所稱建造，係指左列行為：一、新建：為新建
      造之建築物或將原建築物全部拆除而重行建築者。二、增建：於原建築物增加
      其面積或高度者。但以過廊與原建築物連接者，應視為新建。三、改建：將建
      築物之一部分拆除，於原建築基地範圍內改造，而不增高或擴大面積者。四、
      修建：建築物之基礎、樑柱、承重牆壁、樓地板、屋架或屋頂，其中任何一種
      有過半之修理或變更者。」同法第二十五條規定：「建築物非經申請直轄市、
      縣（市）（局）主管建築機關之審查許可並發給執照，不得擅自建造或使用或
      拆除。‧‧‧」同法第二十八條第一項第一款規定：「建造執照：建築物之新
      建、增建、改建及修建，應請領建造執照。」，本件原告未經申請許可擅自於
      台中市西屯區西林巷九之十三號旁（即台中市○○區○○段二一三地號土地上
      ）建造鐵架烤漆板之廠房，係屬建築法之「新建」行為，依規定應申請建築執
      照。
    3.本件違建經就地政資料與被告機關五十九年空照圖比對其違建位址結果，查當
      年台中市○○區○○段二一三號土地上並無建物，原告起訴狀稱本案屬民國四
      十七年二月十日基準日前之舊有違建已不足採認。綜合以上所陳，被告處理並
      無違誤，於法亦無不合，本件行政訴訟顯無理由，請予以駁回。
    理  由
一、按「建築物非經申請直轄市、縣（市）（局）主管建築機關之審查許可並發給執
    照，不得擅自建造或使用或拆除。‧‧‧」又「本辦法所稱之違章建築，為建築
    法適用地區內，依法應申請當地主管建築機關之審查許可並發給執照方能建築，
    而擅自建築之建築物。」「直轄市、縣（市）主管建築機關，應於接到違章建築
    查報人員報告之日起五日內實施勘查，認定必須拆除者，應即拆除之。‧‧‧」
    分別為建築法第二十五條第一項前段及違章建築處理辦法第二條、第五條前段所
    明定。
二、原告未經申請許可，擅自於坐落台中市○○區○○段二一三地號土地上，即門牌
    號碼台中市西屯區西林巷九之十三號旁，新建高約七公尺，面積約一、八○○平
    方公尺，鐵架、烤漆板造廠房，經台中市西屯區公所以九十一年五月十日九一年
    公所經字第九一九二號違章建築查報單查報係屬違章建築，且妨礙市容觀瞻及公
    共安全，被告所屬工務局認屬不得補辦建造執照手續之實質違建，乃以九十一年
    五月二十九日中工管字第○九一○○○八二二六號違章建築拆除通知單通知原告
    應執行拆除，有上開違章建築查報單、現場廠房照片及違章建築拆除通知單等之
    影本附卷可稽，原告對系爭建築係屬違建乙節亦不爭執，均堪憑認。
三、原告雖主張：系爭建物係屬四十七年二月十日前建築之舊違建，不應拆除，被告
    認係新違建應負舉證責任，又被告未依照違章建築處理辦法第四條、第五條規定
    ，於接到違章建築查報人員報告之日起五日內實施勘查，違反行政程序法，又被
    告八十三年起對系爭土地改課高額地價稅，迄今始命拆除違建亦違反信賴保護法
    則云云。惟查：
    (一)系爭建物坐落之台中市○○區○○段二一三地號土地，經就其地籍圖與台中市
      五十九年航測地形圖比對結果，五十九年當時該筆土地上並無建物，有二一三
      地號土地地籍圖、台中市五十九年航測地形圖（系爭土地附近）附卷可稽，足
      見系爭建物並非四十七年二月十日以前建築之舊違建，原告認被告未就此舉證
      自非可採。原告又主張上開航測地形圖係依據五十九年航照繪製之地形圖，並
      非航照圖云云，惟航照係自航空器上攝製之照片，受限於攝製之角度及範圍，
      非轉繪為平面地形圖難以參考應用，且依據航照繪製之地形圖仍屬公文書，仍
      具有形式及實質之證據力，原告以其非航照之原始照片據以質疑其證據力並非
      可採。另原告主張系爭廠房設施老舊乙節，尚非可據以證明其係四十七年二月
      十日以前之舊建築，不能資為其有利之認定。
    (二)原告既已自承系爭建物係屬實質之違章建築，且依被告所保管之資料比對結果
      已可判斷系爭建物應否拆除，已如前述，則被告未依違章建築處理辦法第五條
      規定，於接獲違章建築查報之日起五日內實施勘查，並不影響原處分之違法，
      亦與行政程序法之規定尚無違背。至地價稅應否課徵，悉應遵循土地稅法之相
      關規定，即依土地法第二十二條第一項第二款規定之反面解釋，都市土地，仍
      作農業用地使用，而公共設施已完竣者，仍課徵地價稅，故課徵地價稅與否，
      並不必然即表示已有地上建物，且系爭建物坐落之土地經依法課徵地價稅，與
      系爭違建應否拆除無關，並不因地價稅之繳納而得主張行政法上信賴保護原則
      之適用。又系爭廠房繳納電費係屬私法上之用電供給契約，原告所提出之電費
      收據，均在八十三年一月之後，不能證明四十七年以前即有供電事實，難認當
      時即有該違建之存在。亦與信賴保護原則無關，均不能據為有利於原告之認定
      。
四、綜上所述，原告所陳各節俱非可採，原處分所為之違章認定與拆除通知，揆諸首
    揭法令規定，並無不合，訴願決定予以維持，亦無違誤，原告訴請撤銷均無理由
    ，應予駁回。
據上論結，本件原告之訴為無理由，依行政訴訟法第一百九十五條第一項後段、第九
十八條第三項前段，判決如主文。
中    華    民    國    九十二      年      七        月      十七      日
                 臺 中 高 等 行 政 法 院   第 三 庭
                                審 判 長 法  官  王  茂  修
                                         法  官  莊  金  昌
                                         法  官  許  金  釵
右正本證明與原本無異。
如不服本判決，應於判決送達後二十日內向本院提出上訴書狀，其未表明上訴理由者
，應於提起上訴後二十日內向本院提出上訴理由書（須依對造人數附具繕本）；如於
本判決宣示或公告後送達前提起上訴者，應於判決送達後二十日內補提上訴理由書（
須附繕本）。未表明上訴理由者，逕以裁定駁回。
提起上訴應預繳送達用雙掛號郵票三九○元（三十四元及五元郵票各十份)。
中    華    民    國    九十二      年      七        月      十七      日
                                        法院書記官  蔡逸媚


司法院資訊處製作；財團法人民間司法改革基金會備份。
